臺灣高等法院臺中分院刑事判決        100年度上易字第716號
上  訴  人  臺灣臺中地方法院檢察署檢察官
被      告  陳鴻閔
選任辯護人  紀育泓  律師
            黃清濱  律師
上列上訴人因被告家庭暴力防治法之傷害案件，不服臺灣臺中地
方法院99年度易字第3673號中華民國100年4月18日第一審判決（
起訴案號：臺灣臺中地方法院檢察署99 年度偵字第22971號），
提起上訴，本院判決如下：
    主  文
原判決撤銷。
陳鴻閔犯傷害罪，處拘役參拾日，如易科罰金，以新台幣壹仟元
折算壹日。
    事  實
一、陳鴻閔與宋由華為夫妻，屬家庭暴力防治法第三條第一款所
    定之家庭成員關係，二人平日相處不睦，時起勃谿。民國九
    十九年七月二十五日晚間十時一分許，在臺中市○區○○路
    三一號六樓之一居住處，雙方又因家庭紛爭而發生口角爭執
    ，陳鴻閔竟進而基於傷害人身體之犯意，毆打宋由華，導致
    宋由華受有手部抓傷、瘀青等傷害。
二、案經宋由華訴由台灣臺中地方法院檢察署檢察官偵查起訴。
    理  由
壹、證據能力部分：
一、按證人、鑑定人依法應具結而未具結者，其證言或鑑定意見
    ，不得作為證據。刑事訴訟法第一百五十八條之三定有明文
    。因證人、鑑定人未依法具結，無法擔保其證言係據實陳述
    或鑑定意見為公正誠實，若違反而未具結者，其證言或鑑定
    意見，不應使其具有證據能力。又刑事訴訟法第一百五十八
    條之三規定：「證人、鑑定人依法應具結而未具結者，其證
    言或鑑定意見，不得作為證據。」所謂「依法應具結而未具
    結者」，係指檢察官或法官依刑事訴訟法第一百七十五條之
    規定，以證人身分傳喚被告以外之人（證人、告發人、告訴
    人、被害人、共犯或共同被告）到庭作證，或雖非以證人身
    分傳喚到庭，而於訊問調查過程中，轉換為證人身分為調查
    時，此時其等供述之身分為證人，則檢察官、法官自應依本
    法第一百八十六條有關具結之規定，命證人供前或供後具結
    ，其陳述始符合第一百五十八條之三之規定，而有證據能力
    。若檢察官或法官非以證人身分傳喚而以告發人、告訴人、
    被害人或共犯、共同被告身分傳喚到庭為訊問時（例如刑事
    訴訟法第七十一條、第二百十九條之六第二項、第二百三十
    六條之一第一項、第二百四十八條之一、第二百七十一條第
    二項、第二百七十一條之一第一項），其身分既非證人，即
    與「依法應具結」之要件不合，縱未命其具結，純屬檢察官
    或法官調查證據職權之適法行使，當無違法可言。而前揭不
    論係本案或他案在檢察官面前作成未經具結之陳述筆錄，係
    屬被告以外之人於偵查中向檢察官所為之陳述，本質上屬於
    傳聞證據，基於保障被告在憲法上之基本訴訟權，除該被告
    以外之人死亡、身心障礙致記憶喪失或無法陳述、滯留國外
    或所在不明而無法傳喚或傳喚不到、或到庭後拒絕陳述等情
    形外，如已經法院傳喚到庭具結而為陳述，並經被告之反對
    詰問，前揭非以證人身分而在檢察官面前未經具結之陳述筆
    錄，除顯有不可信之情況者外，得為證據，並應於判決內敘
    明其符合傳聞證據例外之理由；又前揭非以證人之身分在審
    判中之陳述筆錄，倘該被告以外之人已經法院以證人身分傳
    喚到庭並經具結作證，且由被告為反對詰問，或有前揭傳喚
    不能或詰問不能之情形外，該未經具結之陳述筆錄因屬審判
    上之陳述，自有證據能力；若係在另案法官面前作成之陳述
    筆錄，本質上亦屬傳聞證據，自得依本法第一百五十九條之
    一第一項之規定，認有證據能力。不能因陳述人未經具結，
    即一律適用本法第一百五十八條之三之規定，排除其證據能
    力（最高法院九十六年度臺上字第三五二七號判決意旨參照
    ）。是本件告訴人宋由華於偵查中以告訴人身分所為之陳述
    ，而未以證人身分具結後證述，其陳述性質為屬被告以外之
    人於審判外之陳述而屬傳聞證據。然證人宋由華於原審審理
    時，已依證人身分傳喚到庭具結作證，並經被告之辯護人反
    對詰問，且給予被告詰問之機會，則證人宋由華於偵查中以
    告訴人身分所為之供述證據，雖屬傳聞證據，惟本院認其陳
    述內容對於被告是否成立傷害犯行之認定，具有無可取代之
    重要性，且於製作上開偵查筆錄過程中，並無任何強暴、脅
    迫、恐嚇、詐欺或其他不正方式訊問之情形。是以本院認告
    訴人宋由華於偵查時所為陳述並無顯不可信之情形，應認具
    有證據能力，辯護人認宋由華於偵查中之陳述，不具有證據
    能力，自有未洽。
二、卷附告訴人所提受傷照片，係屬機械性紀錄特徵，也就是認
    識對象的是照相鏡頭，透過鏡頭形成的畫面映寫入膠卷，然
    後還原於照相紙上，故照相中不含有人的供述要素，再現實
    情形與作為傳達結果的照相，在內容上的一致性是透過機械
    的正確性來加以保障的，在照相中，並不存在人對現實情形
    的知覺、記憶，在表現時經常可能發生的錯誤（如知覺的不
    準確、記憶隨時間推移而發生的變化），故照相當然是非供
    述證據，並無傳聞法則之適用，惟上開照片既係透過相機拍
    攝後經影印所得，且與本案犯罪事實具有關聯性，經查並無
    不得作為證據之事由，依法自得作為證據。
三、復按被告以外之人（包括證人、鑑定人、告訴人、被害人及
    共同被告等）於審判外之陳述雖不符刑事訴訟法第一百五十
    九條之一至之四等四條之規定，而經當事人於審判程序同意
    作為證據，法院審酌該言詞陳述或書面陳述作成時之情況，
    認為適當者，亦得為證據；當事人、代理人或辯護人於法院
    調查證據時，知有刑事訴訟法第一百五十九條第一項不得為
    證據之情形，而未於言詞辯論終結前聲明異議者，視為有前
    項之同意，同法第一百五十九條之五定有明文。立法意旨在
    於傳聞證據未經當事人之反對詰問予以核實，原則上先予排
    除，惟若當事人已放棄反對詰問權，於審判程序中表明同意
    該等傳聞證據可作為證據；或於言詞辯論終結前未聲明異議
    ，基於尊重當事人對傳聞證據之處分權，及證據資料愈豐富
    ，愈有助於真實發見之理念，且強化言詞辯論主義，使訴訟
    程序得以順暢進行，上開傳聞證據亦均具有證據能力。本件
    其他所引證據資料，性質屬傳聞證據，雖不符合刑事訴訟法
    第一百五十九條之一至之四等四條之規定，但上開證據資料
    ，業經本院審理時予以提示並告以要旨，且各經檢察官、被
    告及辯護人等人表示意見。當事人已知上述證據資料乃傳聞
    證據，且均未於言詞辯論終結前對該等證據資料聲明異議，
    依上開規定，已擬制同意具有證據能力，且經本院審酌上開
    證據資料，並無以不正方法作成之情形，以之作為本案之證
    據同屬適當，是上開證據資料自均具有證據能力。
貳、實體部分：
一、訊據被告陳鴻閔否認有傷害之犯行，辯稱：那天伊與告訴人
    宋由華雖因細故爭吵，但伊絕沒有打告訴人，告訴人之傷包
    括小孩也說是車禍造成的云云；被告於原審並辯稱：伊沒有
    打告訴人，事發前幾天，告訴人就車禍受傷了，且有告訴小
    孩她發生車禍地點在重慶路上的７－，當時告訴人身上已
    經有很多傷痕，當天因為細故吵架，但伊根本沒有打到告訴
    人，當時告訴人用藥罐子丟伊，伊準備去洗澡，手上有拿一
    些衣物，伊有回丟她，但都沒有丟到她，因為當時距離很遠
    云云。惟查：
(一)、告訴人於九十九年七月二十五日晚間，在臺中市○區○○路
    三一號六樓之一居住處，遭被告毆打成傷之事實，業據告訴
    人於偵查、原審審理中指證甚詳：其先於九十九年十月五日
    提出本案申告經訊問時指稱：其於上開時、地，遭被告毆打
    ，導致手受傷及有一些抓傷等語；次於九十九年十月二十五
    日偵查時陳稱：「（妳的傷如何來的？）跟他拉扯時被他抓
    傷」等語；再於九十九年十一月一日偵查時陳稱：「（小孩
    說那天晚上你們二人在吵架？）對」、「（用東西丟來丟去
    ？）他用行李箱往我的頭、身體丟，丟到那裏我不記得了」
    等語；再於原審一百年一月三十一日審理時以證人身分到庭
    證稱：「當天被告一開始因為家裡的小事罵我，造成我精神
    上的虐待，爭執點有部分是因為錢，有部分是因為外遇，有
    部分是因為家暴，他徒手往我的頭打，當時我的大、小兒子
    都在場，房間裡面有放二個啞鈴，被告有作勢要用啞鈴丟我
    ，也有用行李箱作勢要打我，我就拿小包包擋，所以行李箱
    沒有打到我，大兒子說爸爸不要，我們就繼續爭吵，被告把
    我推上床，又開始打我，也有掐我的脖子，也打我的手及手
    臂，也有抓傷，也有瘀傷、挫傷，被告常常對我這樣，也有
    言語暴力，我躲在房間時，他也對我說宋由華你給我出來，
    我說你不要打，可以好好說」等語，均始終一致指證被告有
    於上開時、地傷害告訴人之情，並有告訴人於提出告訴時所
    檢具顯示其受有手部抓傷、瘀青等傷害之照片共十張在卷足
    資佐證，自堪信為真實。而被告於偵查中亦供稱：「（小孩
    說那天晚上你們二人在吵架？）對」、「（用東西丟來丟去
    ？）對，因為他用包包甩了我」等語，與告訴人指證各情，
    亦有相吻合之處，益見告訴人之指證，並非子虛烏有。雖有
    謂告訴人指述遭被告毆打成傷，惟對傷勢如何造成？先於偵
    查中稱遭被告徒手毆打，又稱係遭被告抓傷，又改稱係用行
    李箱丟擲，復於法院審理時稱係用行李箱作勢丟擲，再推到
    床上打，則告訴人之指證前後並非一致，非無瑕疵云云。惟
    按偵審實務上，被訊問者對同一問題先後多次之訊問，常有
    繁簡不一之回答，此並無違情之處，除非就同一問題前後為
    明確相反之證述，否則焉能遽指其前後證述不一！觀之告訴
    人前揭先後指證內容，均一致指證被告有傷害之事實，而其
    具體所指傷害之用語，無論係毆打、抓傷，均為傷害之意；
    另告訴人於偵查所稱：「他用行李箱往我的頭、身體丟，丟
    到那裏我不記得了」等語，與其於原審審理所證：「被告有
    作勢要用啞鈴丟我，也有用行李箱作勢要打我，我就拿小包
    包擋，所以行李箱沒有打到我」，固有繁簡不一之情，然就
    告訴人前後所述，並未具體指證該物品有打到其身體哪部位
    一節，則無二致，焉能指其先後指述不一？況被告於偵查中
    亦坦認其與告訴人間有用東西丟來丟去，亦足佐實告訴人之
    上開指證，則前揭所謂告訴人之指證前後並非一致，非無瑕
    疵之論述，尚非的論，自無可採。
(二)、證人陳○○即告訴人與被告之子（真實姓名年籍詳卷）於原
    審審理時雖證稱：「當時爸爸要洗澡，要去媽媽的房間拿衣
    服，媽媽就跟爸爸吵架，媽媽就拿藥罐子打爸爸，但沒有打
    到，後來爸爸看到媽媽丟東西，爸爸也拿衣服丟回去，後來
    爸爸有拿枕頭要準備丟過去，媽媽也有拿行李箱，準備丟過
    去，後來爸爸不知道為什麼就想說不要吵了，就走了，爸爸
    就去洗澡，後來東西就沒有丟到，但媽媽在前幾天有說她有
    出車禍，是媽媽跟我講的，好像在重慶路那裡出車禍，我有
    看到媽媽受傷，我媽媽的腳有受傷，手也有受傷，她在擦藥
    ，手臂擦藥，手臂的傷我沒有看清楚是擦傷還是瘀傷」、「
    「媽媽明明是出車禍，為何你們要說是爸爸打她」、「（媽
    媽出過幾次車禍？）八月有出車禍，七月也有出車禍，九月
    沒有出車禍」、「（七月二十五日晚上十點一分許，爸爸媽
    媽在吵架時，你有無看到爸爸用手一直打媽媽？）沒有」、
    「（當天爸爸完全沒有碰到媽媽？）是」、「（〈提示偵卷
    第七至十頁照片〉這十張照片，你媽媽身上的傷是怎麼來的
    ？）爸爸沒有打媽媽」、「（媽媽這些傷是怎麼來的？）媽
    媽出車禍回來，就有受傷」、「（你怎麼認的出來是媽媽車
    禍受的傷？）七月的時候，媽媽就有出車禍了，她回來，我
    就有看到她受傷」、「（你是怎麼憑這些照片認的出來這就
    是她出車禍受的傷？）我有看到他們還沒有吵架，媽媽就拿
    相機拍來拍去」云云。然查，證人宋由華於原審審理中已明
    確證述：九十九年七月二十五日前，其並未發生車禍，其係
    於九十九年九月九日發生車禍，並未請警察出來處理，對方
    是國小小女生，是小女孩突然衝出來，車子打滑跌倒，其受
    傷部位在腳部，手部沒有受傷等語，並提出巧比小兒科診所
    於九十九年十一月六日所出具，記載宋由華因四肢多處磨擦
    傷（右膝部磨擦傷、右足部磨擦傷、左小腿部磨擦傷及挫傷
    瘀血等症狀），於九十九年九月九日起至九十九年九月二十
    七日止多次在該診所就醫並換藥，目前已痊癒之診斷證明書
    一份在卷可憑。而原審審理時復就此向台中市警察局第六分
    局查詢，據覆：本分局（含何安派出所）九十九年七月二十
    一日至九十九年七月二十五日間，無受理宋由華之車禍案件
    或報案紀錄等語，有該分局一百年一月二十日中市分六警偵
    字第一○○○○○○八四八號函在卷可憑，是證人陳○○證
    述其母宋由華於九十九年七月間有出車禍，九月沒有出車禍
    ，與客觀事證即有未合，其進而證述意旨稱：所提示偵查卷
    內之宋由華受傷照片，是其母七月車禍，回來時其有看到她
    受傷，在他們還沒有吵架時，媽媽就拿相機拍來拍去云云，
    亦無足採信。另參酌證人陳○○於原審交互詰問時所證：其
    自九十九年十月起與爸爸住在一起，是爸爸打電話給其說媽
    媽叫他來接其，後來爸爸即帶其回去，爸爸說媽媽要其從那
    天就開始跟爸爸住等語，及於詰問時曾「大喊你騙人，你的
    男朋友坐在後面，你每次都偷偷跟男朋友講電話，每次都把
    我與弟弟趕走，都不讓我聽」之情。證人陳○○年紀尚幼（
    八十七年十月生），因認其母即告訴人宋由華結交男友，並
    要被告將證人陳○○接往同住，置其於不顧，心中難免對告
    訴人有所不滿，所為言詞亦難免過激，對父母雙方之紛爭，
    立場上實難期其超然、客觀，其證述照片之傷是告訴人因車
    禍所造成，而非遭被告毆打所致云云，實難以輕信而為有利
    於被告之認定。
(三)、證人宋由華於原審審理時證稱其與被告於九十九年七月二十
    五日晚間十時一分許，在臺中市○區○○路三一號六樓之一
    居住處發生口角爭執，被告並進而毆打其成傷等情，已如前
    述，並經證人陳○○即告訴人與被告之子於原審證述其於九
    十九年七月二十五日晚間十時一分許，在上開住居處，有看
    到父母親在吵架之情節相符，另被告於本院審理時亦供承確
    有於上開時、地，與宋由華發生口角爭執，堪認告訴人遭被
    告毆打之時間係在九十九年七月二十五日晚間十時一分許雙
    方發生口角爭執之時。次查，告訴人於偵查中提出之十張照
    片，並未顯示時間，惟相同照片於告訴人提出之附帶民事訴
    狀中即有標示時間，分別為1.七月二十五日十時三分二十一
    秒、2.七月二十五日十時八分二秒、3.七月二十五日十二時
    三十五分五十九秒、4.七月二十五日十二時三十六分四十六
    秒、5.七月二十六日十二時十九分三秒、6.七月二十五日十
    時二分五十三秒、7.七月二十五日十時三分十三秒、8.七月
    二十五日十時七分二十四秒、9.七月二十五日十時七分二十
    九秒、 10.七月二十五日十時七分三十三秒。而原審於一百
    年一月三十一日當庭勘驗告訴人庭呈所使用之數位相機，其
    內確實存有上開十張相片檔案，進入該相機之時間設定畫面
    ，顯示時間為二○一一年一月三十一日六時二十六分，並標
    示二十四小時制，法庭上當時時間為下午五時五十二分，上
    情均記明筆錄可稽，則告訴人相機顯示時間與法庭時間相較
    差「十一個小時又二十六分」；復參以證人宋由華於原審審
    理時證稱：當初買相機時，就幫伊調好（時間）了等語，且
    原審於勘驗時經諭請證人宋由華顯示該相機之時間狀態，證
    人宋由華表示不會操作，足徵證人宋由華於購得該相機後，
    並未調整過時間，是該相機自購得後迄至法庭勘驗當時顯示
    之時間，與法庭當時時間相較差「十一個小時又二十六分」
    ，當可認定。然上開十張照片所顯示之時間是否可因此時間
    差而推算出其正確時間為：1.七月二十五日晚上九時二十九
    分二十一秒、2.七月二十五日晚上九時三十四分二秒、3.七
    月二十六日凌晨零時一分五十九秒、4.七月二十六日零時二
    分四十六秒、5.七月二十六日晚上十一時四十五分三秒、6.
    七月二十五日晚上九時二十八分五十三秒、7.七月二十五日
    晚上九時二十九分十三秒、8.七月二十五日晚上九時三十三
    分二十四秒、9.七月二十五日晚上九時三十三分二十九秒、
    10.七月二十五日晚上九時三十三分三十三秒，即認其中有
    七張照片是在九十九年七月二十五日晚上九時二十八分至三
    十四分所拍攝者，則不無疑問！蓋證人宋由華於原審審理時
    雖證稱：當初買相機時，就幫伊調好（時間）了等語，然並
    無其他證據足以佐證宋由華於購買相機時，店方為之調整之
    時間即為正確之時間；則依此所推算出之上開十張照片之時
    間，是否正確，即非無疑！且相機顯示之時間既有不正確之
    情形，則原審勘驗時所得當時法庭時間與相機顯示時間差「
    十一個小時又二十六分」，是否即為上開十張照片照相時，
    各該照片顯示時間與實際時間之時間差（因原審勘驗時距本
    案發生時有六月餘之久），亦不無疑問？本院於行準備程序
    時，本擬請告訴人提供該相機，就時間差再行勘驗（蓋原審
    勘驗時距本院一百年六月二十三日行準備程序時又經過將近
    五個月之時間），然因告訴人表示於原審勘驗後，已為時間
    之調整而作罷！是原審根據上開勘驗所推算出照片之照相時
    間，尚不足以作為告訴人宋由華真正拍攝其受傷部位時間之
    依據，自亦不足為有利於被告之認定。
(四)、本案事證已臻明確，被告否認傷害犯行，並所為之辯解，尚
    無足採，其犯行堪以認定，自應依法論科。
二、核被告傷害告訴人宋由華之身體，所為係犯刑法第二百七十
    七條第一項傷害罪；且被告與告訴人宋由華為夫妻關係，二
    人間具有家庭暴力防治法第三條第一款所定之家庭成員關係
    ，故被告故意對告訴人為上開家庭暴力之行為，係屬家庭暴
    力防治法第二條第二款之家庭暴力罪。原審未為詳查，細心
    勾稽，遽為被告無罪之諭知，自有未當，檢察官執此上訴，
    指摘原判決不當，為有理由，自應由本院將原判決撤銷改判
    。爰審酌被告與告訴人為夫妻關係，遇有爭執不思理性處理
    ，而出手傷害告訴人，行為殊屬不當，犯後仍飾詞卸責，否
    認犯行，並衡酌告訴人受傷程度尚非嚴重，及被告犯罪之動
    機、目的、手段等一切情狀，量處如主文第二項所示之刑並
    諭知易科罰金之折算標準。
據上論結，應依刑事訴訟法第三百六十九條第一項前段、第三百
六十四條、第二百九十九條第一項前段，刑法第二百七十七條第
一項、第四十一條第一項前段，刑法施行法第一條之一第一項、
第二項前段，判決如主文。
本案經檢察官朱介斌到庭執行職務。
中    華    民    國   100    年    7     月    20    日
            刑事第九庭    審判長法  官  江  德  千
                                法  官  賴  妙  雲
                                法  官  莊  深  淵
以上正本證明與原本無異。
不得上訴。
                                書記官  許  麗  花
中    華    民    國   100    年    7     月    20    日
【附錄論罪科刑法條】
刑法第二百七十七條第一項：
傷害人之身體或健康者，處三年以下有期徒刑、拘役或一千元以
下罰金。